臺灣高等法院臺中分院民事裁定
110年度抗字第95號
抗  告  人  宋宜璇  
            宋孟平  


相  對  人  楊秀蘭  
代  理  人  胡峰賓律師
上列抗告人因與相對人間請求返還不當得利事件，對於民國110
年1月13日臺灣苗栗地方法院108年度訴字第350號裁定提起抗告
，本院裁定如下：
    主    文
原裁定廢棄。
    理  由
一、抗告人起訴主張：坐落於苗栗縣○○鎮○○段000地號土地及其
    地上建物同段000建號房屋(門牌號碼苗栗縣○○鎮○○里○○路00
    ○0號，含權狀登記面積131.05平方公尺、未登記部分面積8.
    18平方公尺及相連接之增建部分鐵皮倉庫面積112.94平方公
    尺)(下稱系爭房地)，為抗告人之父親即被繼承人宋○○所有
    ，被繼承人宋○○於民國103年5月28日以夫妻贈與為原因，將
    系爭房地所有權移轉登記予相對人，惟被繼承人宋○○於103
    年4月16日已經苗栗縣政府鑑定為重度失智症患者並核發身
    心障礙證明，認知及識字能力皆嚴重退化，無法為贈與之意
    思表示及法律行為，是上開系爭房地之贈與行為應為無效。
    並為聲明：㈠確認相對人與被繼承人宋○○間，就系爭房地之
    贈與關係不存在。㈡相對人應將系爭房地於103年5月28日以
    贈與為原因所為之所有權移轉登記予以塗銷。㈢相對人應就
    系爭房地偕同辦理登記為被繼承人宋○○全體繼承人公同共有
    。原法院以抗告人於提起本件訴訟前於同法院107年度重家
    繼訴字第3號分割遺產事件（下稱另案）已提起反訴追加聲
    明書狀，本件訴之聲明㈠㈢違反重複起訴禁止原則，而訴之聲
    明㈡則為同法院106年度訴字第683號（下稱前案）確定判決
    效力所及，乃重複起訴，依民事訴訟法第249條第1項7款規
    定，以原裁定駁回抗告人之訴。抗告人不服，提起抗告，其
    抗告意旨略以：本件訴訟(確認贈與關係不存在)與前案訴訟
    (塗銷所有權移轉登記)及另案分割遺產事件(回復繼承請求
    權)之訴訟標的明顯不相同，本件為確認贈與關係不存在，
    並非請求返還不當得利，確認贈與關係是否存在，係決定遺
    產範圍之前提要件；另案分割遺產事件之法官亦多次於開庭
    時闡明抗告人應另提起確認之訴，以確認遺產範圍，抗告人
    係謹遵法官曉諭等語，爰請求廢棄原裁定。
二、按除別有規定外，確定之終局判決就經裁判之訴訟標的，有
    既判力。原告之訴若其訴訟標的為確定判決之效力所及者，
    應以裁定駁回之。民事訴訟法第400條第1項、第249條第1項
    第7款分別定有明文。所謂訴訟標的，係指為確定私權所主
    張或否認之法律關係，欲法院對之加以裁判者而言；訴訟標
    的之確定，應依訴狀所載請求之旨趣及原因事實以定之。再
    按當事人不得就已起訴之事件，於訴訟繫屬中更行起訴，民
    事訴訟法第253條亦有明文，而起訴違背該規定者，法院應
    以裁定駁回之，同法第249條第1項第7款固有明文，惟前案
    法院倘因應為一定之行為而未為該行為，致生訴訟程序之瑕
    疵，且該行為攸關前案訴訟繫屬有無繼續存在之狀態，將影
    響後案是否禁止更行起訴之判斷，卻未及注意為該行為前，
    後案法院尚不得逕依上開規定為駁回之裁定，以保障憲法賦
    與人民得使用法院解決紛爭之訴訟權不因法院之疏漏而減損
    （最高法院109年度台抗字第1545號民事裁定可參）。
三、經查：
(一)抗告人於前案主張被繼承人宋○○生前精神及認知嚴重喪失情
    況下，將系爭房地贈與相對人之行為，使抗告人權益受損，
    依民法第244條第1項規定，請求撤銷系爭房地所有權移轉行
    為，相對人應將系爭房地所有權移轉登記予以塗銷，經原法
    院於107年5月3日判決駁回其訴，抗告人上訴後旋即於107年
    8月21日具狀撤回上訴而告確定，業經本院調閱前案卷宗卷
    宗查明無誤。是抗告人於前案訴訟本於債權人身分依民法第
    244條第1項撤銷訴權以保障全體債權人利益，與本件抗告人
    對相對人所主張贈與契約之法律關係無效，求為確認相對人
    與宋○○間，就系爭房地之贈與關係不存在，及請求相對人將
    系爭房地所為之所有權移轉登記予以塗銷，並偕同辦理分割
    及移轉所有權登記，二者之請求權基礎不同，自非同一事件
    ，並無一事不再理之適用。
(二)按家事法院受理家事事件法第三條所定丙類事件，與一般民
    事訴訟事件基礎事實相牽連者，如經當事人合意或法院認有
    統合處理之必要時，應許當事人合併提起或為請求之追加、
    反請求，至所謂「有統合處理之必要」，則由法院斟酌個案
    具體情形定之（參最高法院104年度第15次民事庭會議）。
    查據另案訴訟電子卷證，另案乃為抗告人反訴請求確認被繼
    承人宋○○遺產之範圍，並請就確認後之所有遺產進行分割，
    其於107年8月18日雖再具狀為追加確認被繼承人宋○○與相對
    人間就系爭房地之贈與無效，及請求將系爭房地列入被繼承
    人宋○○之遺產之一部分，由全體繼承人按其應繼分繼承分配
    等主張，顯然將屬相牽連之確認贈與無效部分合併繼承回復
    、遺產分割等訴訟為反請求，此固與本件上開聲明㈠㈢大致相
    符，惟抗告人於另案108年1月14日實已表明將提起本件訴訟
    ，兩造並合意停止訴訟，嗣抗告人於108年6月9日具狀提起
    本件訴訟，另案承審法官即於108年7月17日裁定「本件於臺
    灣苗栗地方法院108年度補字第548號確認贈與關係不存在事
    件之民事訴訟確定前，停止訴訟程序」，足徵另案並未統合
    處理該確認贈與無效部分，則縱另案承審法官未促使抗告人
    撤回或更正聲明，致使該確認贈與無效部分訴訟繫屬之狀態
    繼續存在，亦應不影響抗告人另行提起本件訴訟之權利，原
    審未加推闡明晰，遽以更行起訴理由為不利抗告人之認定，
    尚嫌率斷。
(三)從而，原裁定以抗告人提起本件訴訟違反一事不再理原則，
    並非合法，予以駁回，洵有違誤。抗告意旨指摘原裁定不當
    ，求予廢棄，為有理由，爰由本院將原裁定廢棄。
四、據上論結，本件抗告為有理由，爰裁定如主文。
中　　華　　民　　國　　 110  　年　　6 　　月　 7  　日
                  民事第四庭    審判長法  官  林慧貞
                                      法  官  劉惠娟
                                      法  官  王怡菁
正本係照原本作成。
本裁定除以適用法規顯有錯誤為理由外，不得再抗告。
如不服本裁定應於裁定送達後10日內向本院提出抗告理由狀（須
按他造人數附具繕本），並繳納抗告裁判費新台幣1000元。

                                       書記官  盧威在

中　　華　　民　　國　　 110 　年　　6 　　月　　7 　日